---
title: "Data Visualization"
output:
  html_document:
    toc: true
    toc_depth: 2
    toc_float: 
      collapsed: false
---

Visualisasi data merupakan suatu cara untuk menampilkan atau mengkomunikasikan data agar lebih mudah dipahami. Visualisasi data memiliki perananan penting dalam berbagai bidang. Pengambilan keputusan akan lebih mudah ditentukan ketika melihat hubungan antar variabel data atau melihat pola pada data yang divisualisasikan.

Secara umum, memilih tipe visualisasi yang cocok bergantung pada tipe data yang dimiliki. Jika memiliki data bertipe kategorikal tentu akan berbeda visualisasinya dengan data bertipe numerik, begitu pula jika data bertipe time series ataupun spasial.

Namun, dalam melakukan visualisasi data di R kita menggunakan package yang sama yaitu `ggplot2`. Sebelum mempelajari lebih lanjut, kita instal terlebih dahulu package nya.
```{r eval=FALSE}
install.packages("ggplot2")
install.packages("mosaicData")           # untuk load data sample
install.packages("dplyr")                # untuk rekayasa dataframe
```
```{r}
# panggil package
library(ggplot2)
library(dplyr)

# load data sample
data(CPS85 , package = "mosaicData")
```

# 1. Introduction

## 1.1. ggplot

Fungsi pertama pada pembuatan grafik adalah `ggplot` yang berfungsi:
- mendeklarasikan dataset yang ingin diplot
- memetakan variabel yang ingin diplot (pemetaan dilakukan pada fungsi `aes`)
```{r}
ggplot(data = CPS85, mapping = aes(x = exper, y = wage))
```

## 1.2. Geom

Lalu, dalam pembuatan plot kita menggunakan fungsi `geom_` atau *geometric objects* dan diikuti keterangan plot yang ingin dibuat seperti `points, lines, bars, dll.`. Sebagai contoh jika ingin membuat plot titik:
```{r}
ggplot(data = CPS85, mapping = aes(x = exper, y = wage)) + geom_point(colour = "cornflowerblue")
```
Dengan `geom_` ini kita dapat membuat beberapa tipe plot lain dalam satu figure. Sebagai contoh:
```{r}
ggplot(data = CPS85, mapping = aes(x = exper, y = wage)) + geom_point(colour = "cornflowerblue") + geom_smooth()
```

## 1.3. Grouping

Sebagai tambahan jika ingin membuat plot xy, perbedaan nilai dalam suatu variabel dapat digunakan sebagai ukuran, warna, atau bentuk pada *geometric objects*. Sebagai contoh:
```{r}
ggplot(data = CPS85, mapping = aes(x = exper, y = wage, color=sex)) + 
  geom_point(size = 3) + 
  geom_smooth()
```

## 1.4. Scale

Scale digunakan untuk mengontrol bagaimana variabel akan divisualisasikan. Fungsi scale digunakan dengan awalan `scale_`. Perhatikan contoh berikut:
```{r}
ggplot(data = CPS85, mapping = aes(x = exper, y = wage, color=sex)) + 
  geom_point(size = 3) + 
  geom_smooth() +
  scale_x_continuous(breaks = seq(0,60,10)) +
  scale_y_continuous(breaks = seq(0,30,5), label = scales::dollar) +
  scale_color_manual(values = c("red","blue"))
```

## 1.5. Facets

Facets mereproduksi grafik untuk setiap tingkat variabel tertentu (atau kombinasi variabel). Facet dibuat menggunakan fungsi yang dimulai dengan `facet_`. Di sini, facets akan ditentukan oleh delapan tingkat variabel sektor.
```{r}
ggplot(data = CPS85, mapping = aes(x = exper, y = wage, color=sex)) + 
  geom_point(size = 3) + 
  geom_smooth(method = "lm", se = FALSE) +
  scale_x_continuous(breaks = seq(0,60,10)) +
  scale_y_continuous(breaks = seq(0,30,5), label = scales::dollar) +
  scale_color_manual(values = c("red","blue")) +
  facet_wrap(~sector)
```

## 1.6. Label

Grafik harus mudah diinterpretasikan dan label yang informatif merupakan elemen kunci dalam mencapai tujuan ini. Fungsi `labs` menyediakan label khusus untuk sumbu dan legenda. Selain itu, judul, subjudul, dan keterangan khusus dapat ditambahkan.
```{r}
ggplot(data = CPS85, mapping = aes(x = exper, y = wage, color=sex)) + 
  geom_point(size = 3) + 
  geom_smooth(method = "lm", se = FALSE) +
  scale_x_continuous(breaks = seq(0,60,10)) +
  scale_y_continuous(breaks = seq(0,30,5), label = scales::dollar) +
  scale_color_manual(values = c("red","blue")) +
  facet_wrap(~sector) +
  labs(title = "Relationship between wages and experience",
       subtitle = "Current Population Survey",
       caption = "source: http://mosaic-web.org/",
       x = " Years of Experience",
       y = "Hourly Wage",
       color = "Gender")
```

## 1.7. Themes

Terakhir, kita dapat menyempurnakan tampilan grafik menggunakan tema. Fungsi tema (yang dimulai dengan `theme_`) mengontrol warna latar belakang, font, garis kisi, penempatan legenda, dan fitur grafik lainnya yang tidak terkait dengan data. Mari gunakan tema yang lebih bersih.
```{r}
ggplot(data = CPS85, mapping = aes(x = exper, y = wage, color=sex)) + 
  geom_point(size = 3) + 
  geom_smooth(method = "lm", se = FALSE) +
  scale_x_continuous(breaks = seq(0,60,10)) +
  scale_y_continuous(breaks = seq(0,30,5), label = scales::dollar) +
  scale_color_manual(values = c("red","blue")) +
  facet_wrap(~sector) +
  labs(title = "Relationship between wages and experience",
       subtitle = "Current Population Survey",
       caption = "source: http://mosaic-web.org/",
       x = " Years of Experience",
       y = "Hourly Wage",
       color = "Gender") +
  theme_minimal()
```

# 2. Univariate

Dalam hal visualisasi data, data berupa categorical tentu berbeda dengan visualisasi data berupa numerical. Beberapa contoh yang dapat dilakukan jika data bertipe categorical ialah: bar chart, pie chart, tree adapun jika numerical adalah: histogram, density plot, dot chart.

## 2.1. Categorical

### Bar Chart

```{r}
# load data sample
data(Marriage, package ="mosaicData")

# plot distribution
ggplot(Marriage, aes(x = race)) +
  geom_bar(color = "black", fill ="pink") +
  labs(x = "Race", 
       y = "Frequency", 
       title = "Participants by race")
```

### Pie Chart

Jika tujuan Anda adalah membandingkan frekuensi kategori, Anda lebih baik menggunakan diagram batang (manusia lebih baik dalam menilai panjang batang daripada volume pie chart). Jika tujuan Anda adalah membandingkan setiap kategori dengan keseluruhan (misalnya, berapa porsi peserta yang Hispanik dibandingkan dengan semua peserta), dan jumlah kategorinya kecil, maka diagram lingkaran mungkin cocok untuk Anda. Dibutuhkan sedikit lebih banyak kode untuk membuat diagram lingkaran yang menarik di R.
```{r}
plotdata <- Marriage %>%
  count(race) %>%
  arrange(desc(race)) %>%
  mutate(prop = round(n*100/sum(n), 1),
         lab.ypos = cumsum(prop) - 0.5*prop)

plotdata$label <- paste0(plotdata$race, "\n",
                         round(plotdata$prop), "%")

ggplot(plotdata, 
       aes(x = "", 
           y = prop, 
           fill = race)) +
  geom_bar(width = 1, 
           stat = "identity", 
           color = "black") +
  geom_text(aes(y = lab.ypos, label = label), 
            color = "black") +
  coord_polar("y", 
              start = 0, 
              direction = -1) +
  theme_void() +
  theme(legend.position = "FALSE") +
  labs(title = "Participants by race")
```

### Tree Map

Alternatif dari pie chart adalah tree map. Tidak seperti tree map, ini dapat menangani variabel yang mempunyai banyak tingkatan.
```{r eval=FALSE}
install.packages("treemapify")
```
```{r}
library(treemapify)

plotdata <- Marriage %>%
  count(officialTitle)

ggplot(plotdata, 
       aes(fill = officialTitle, 
           area = n, 
           label = officialTitle)) +
  geom_treemap() + 
  geom_treemap_text(colour = "white", 
                    place = "centre") +
  labs(title = "Marriages by officiate") +
  theme(legend.position = "none")
```

## 2.2. Numerical

Visualisasi grafik untuk data bertipe numerik, seperti histogram, density plot, atau dot plot.

### Histogram

```{r}
# plot the age distribution using a histogram
ggplot(Marriage, aes(x = age)) +
  geom_histogram() + 
  labs(title = "Participants by age",
       x = "Age")
```

### Density Plot

Alternatif dari histogram adalah density plot. Secara teknis, density plot merupakan metode nonparametrik untuk mengestimasi fungsi densitas probabilitas dari variabel acak kontinu. Pada dasarnya, kita mencoba menggambar histogram yang dihaluskan, di mana area di bawah kurva sama dengan satu.
```{r}
# Create a kernel density plot of age
ggplot(Marriage, aes(x = age)) +
  geom_density(fill = "deepskyblue") + 
  labs(title = "Participants by age")
```

### Dot Chart

Alternatif lain dari histogram adalah dot chart.
```{r}
# Plot ages as a dot plot using 
# gold dots with black borders
ggplot(Marriage, aes(x = age)) +
  geom_dotplot(fill = "gold", 
               color = "black") + 
  labs(title = "Participants by age",
       y = "Proportion",
       x = "Age")
```

# 3. Bivariate

## 3.1. Categorical vs Categorical

Ketika plot antara 2 variabel kategorik, stacked, grouped, atau segmented bar yang biasanya digunakan. Sebagai contoh:
```{r}
# stacked bar chart
ggplot(mpg, 
       aes(x = class, 
           fill = drv)) + 
  geom_bar(position = "stack")

# grouped bar plot
ggplot(mpg, 
       aes(x = class, 
           fill = drv)) + 
  geom_bar(position = "dodge")
```

## 3.2. Numerical vs Numerical

Hubungan antara 2 variabel numerik biasanya digambarkan dengan scatter plot dan line plot.

### Scatter Plot

```{r eval=FALSE}
# instal package which contain sample dataset
install.packages("carData")
```
```{r}
# load dataset
data(Salaries, package="carData")

ggplot(Salaries, 
       aes(x = yrs.since.phd, 
           y = salary)) +
  geom_point(color="cornflowerblue", 
             size = 2, 
             alpha=.8) +
  scale_y_continuous(label = scales::dollar, 
                     limits = c(50000, 250000)) +
  scale_x_continuous(breaks = seq(0, 60, 10), 
                     limits=c(0, 60)) + 
  labs(x = "Years Since PhD",
       y = "",
       title = "Experience vs. Salary",
       subtitle = "9-month salary for 2008-2009")
```

### Line Plot

```{r eval=FALSE}
# instal package which contain sample dataset
install.packages("gapminder")
```
```{r}
data(gapminder, package="gapminder")
plotdata <- filter(gapminder, 
                   country == "United States")

ggplot(plotdata, 
       aes(x = year, 
           y = lifeExp)) +
  geom_line(size = 1.5, 
            color = "lightgrey") +
  geom_point(size = 3, 
             color = "steelblue") +
  labs(y = "Life Expectancy (years)", 
       x = "Year",
       title = "Life expectancy changes over time",
       subtitle = "United States (1952-2007)",
       caption = "Source: http://www.gapminder.org/data/")
```

## 3.3. Categorical vs Numerical

Ketika ingin melihat hubungan antara variabel kategorik dan variabel numerik. Terdapat beberapa pilihan yang dapat dilakukan seperti bar chart, density plot, box plot, violin plot, mean/sem plot, ridgeline plot dan Cleveland plot.

### Bar chart

```{r}
plotdata <- Salaries %>%
  group_by(rank) %>%
  summarize(mean_salary = mean(salary))


# plot mean salaries
ggplot(plotdata, 
       aes(x = rank, 
           y = mean_salary)) +
  geom_bar(stat = "identity")
```

### Density Plot

```{r}
ggplot(Salaries, 
       aes(x = salary, 
           fill = rank)) +
  geom_density(alpha = 0.4) +
  labs(title = "Salary distribution by rank")
```

### Box Plot

```{r}
# plot the distribution of salaries by rank using boxplots
ggplot(Salaries, 
       aes(x = rank, 
           y = salary)) +
  geom_boxplot() +
  labs(title = "Salary distribution by rank")
```

### Violin Plot

```{r}
# plot the distribution using violin and boxplots
ggplot(Salaries, 
       aes(x = rank, 
           y = salary)) +
  geom_violin(fill = "cornflowerblue") +
  geom_boxplot(width = .2, 
               fill = "orange",
               outlier.color = "orange",
               outlier.size = 2) + 
  labs(title = "Salary distribution by rank")
```

### Ridgeline plot

```{r eval=FALSE}
install.packages("ggridges")
```
```{r}
library(ggridges)

ggplot(mpg, 
       aes(x = cty, 
           y = class, 
           fill = class)) +
  geom_density_ridges() + 
  theme_ridges() +
  labs("Highway mileage by auto class") +
  theme(legend.position = "none")
```

### Mean / SEM plot

```{r}
# calculate means and standard errors by rank and sex
plotdata <- Salaries %>%
  group_by(rank, sex) %>%
  summarize(n = n(),
            mean = mean(salary),
            sd = sd(salary),
            se = sd/sqrt(n))

# plot the means and standard errors by sex
ggplot(plotdata, aes(x = rank,
                     y = mean, 
                     group=sex, 
                     color=sex)) +
  geom_point(size = 3) +
  geom_line(size = 1) +
  geom_errorbar(aes(ymin  =mean - se, 
                    ymax = mean+se), 
                width = .1)
```

### Strip Plot

```{r}
# plot the distribution of salaries
# by rank using jittering
ggplot(Salaries, 
       aes(y = rank, 
           x = salary)) +
  geom_jitter() + 
  labs(title = "Salary distribution by rank")
```

### Swarm Plot

```{r eval=FALSE}
# instal package ggbeeswarm
install.packages("ggbeeswarm")
```
```{r}
# plot the distribution of salaries 
# by rank using beewarm-syle plots
library(ggbeeswarm)
library(scales)
ggplot(Salaries, 
       aes(x = factor(rank,
                      labels = c("Assistant\nProfessor",
                                 "Associate\nProfessor",
                                 "Full\nProfessor")), 
           y = salary, 
           color = rank)) +
  geom_quasirandom(alpha = 0.7,
                   size = 1.5) + 
  scale_y_continuous(label = dollar) +
  labs(title = "Academic Salary by Rank", 
       subtitle = "9-month salary for 2008-2009",
       x = "",
       y = "") +
  theme_minimal() +
  theme(legend.position = "none")
```

### Cleveland Dot Charts

```{r}
# Fancy Cleveland plot
plotdata <- gapminder %>%
  filter(continent == "Asia" & 
         year == 2007)

ggplot(plotdata, 
       aes(x=lifeExp, 
           y=reorder(country, lifeExp))) +
  geom_point(color="blue", 
             size = 2) +
  geom_segment(aes(x = 40, 
               xend = lifeExp, 
               y = reorder(country, lifeExp), 
               yend = reorder(country, lifeExp)),
               color = "lightgrey") +
  labs (x = "Life Expectancy (years)",
        y = "",
        title = "Life Expectancy by Country",
        subtitle = "GapMinder data for Asia - 2007") +
  theme_minimal() + 
  theme(panel.grid.major = element_blank(),
        panel.grid.minor = element_blank())
```

# 4. Multivariate

Grafik multivariat memperlihatkan hubungan antara 3 atau lebih variabel. Terdapat 2 metode yang biasa dipakai untuk melihat analisis multi variabel seperti grouping dan faceting.

## 4.1. Grouping

Grouping memungkinkan Anda untuk memplot beberapa variabel dalam satu grafik, menggunakan karakteristik visual seperti warna, bentuk, dan ukuran.
```{r}
data(Salaries, package="carData")

# plot experience vs. salary 
# (color represents rank and size represents service)
ggplot(Salaries, 
       aes(x = yrs.since.phd, 
           y = salary, 
           color = rank, 
           size = yrs.service)) +
  geom_point(alpha = .6) +
  labs(title = "Academic salary by rank, years of service, and years since degree")
```

## 4.2. Faceting

Dalam faceting, grafik terdiri dari beberapa plot terpisah atau kelipatan kecil, satu untuk setiap tingkat variabel ketiga, atau kombinasi variabel. Paling mudah untuk memahami ini dengan sebuah contoh.
```{r}
# plot salary histograms by rank and sex
ggplot(Salaries, aes(x = salary / 1000)) +
  geom_histogram(color = "white",
                 fill = "cornflowerblue") +
  facet_grid(sex ~ rank) +
  labs(title = "Salary histograms by sex and rank",
       x = "Salary ($1000)")
```

# 5. Statistical Analysis

Selain visualisasi menggunakan grafik, sebelum melakukan proses pemodelan perlu dilakukannya analisis statistik. Analisis tersebut seperti melihat korelasinya atau melihat hubungan antara 2 variabel menggunakan regresi linier atau regresi logistik.

## 5.1. Correlation plot

```{r}
# load dataset
data(SaratogaHouses, package="mosaicData")

# select numeric variables
df <- dplyr::select_if(SaratogaHouses, is.numeric)

# calulate the correlations
r <- cor(df, use="complete.obs")
```
```{r eval=FALSE}
install.packages("ggcorrplot")
```
```{r}
library(ggcorrplot)
ggcorrplot(r, lab = TRUE)
```

## 5.2. Linear Regression

```{r eval=FALSE}
# instal package
install.packages("visreg")
```
```{r}
data(SaratogaHouses, package="mosaicData")
houses_lm <- lm(price ~ lotSize + age + landValue +
                  livingArea + bedrooms + bathrooms +
                  waterfront, 
                data = SaratogaHouses)
```
Contoh syntax untuk melihat hubungan `livingArea` dengan `price`:
```{r}
library(visreg)
visreg(houses_lm, "livingArea", gg = TRUE) 
```

## 5.3. Logistic Regression

```{r}
data(CPS85, package = "mosaicData")
cps85_glm <- glm(married ~ sex + age + race + sector, 
                 family="binomial", 
                 data=CPS85)

visreg(cps85_glm, "age", 
       gg = TRUE, 
       scale="response") +
  labs(y = "Prob(Married)", 
       x = "Age",
       title = "Relationship of age and marital status",
       subtitle = "controlling for sex, race, and job sector",
       caption = "source: Current Population Survey 1985")
```

# 6. Visualisasi Lainnya

## 6.1. 3D ScatterPlot

```{r eval=FALSE}
install.packages("scatterplot3d")
```
```{r}
# basic 3-D scatterplot
library(scatterplot3d)
with(mtcars, {
   scatterplot3d(x = disp,
                 y = wt, 
                 z = mpg,
                 main="3-D Scatterplot Example 1")
})
```

## 6.2. HeatMap

```{r eval=FALSE}
install.packages("superheat")
```
```{r}
data(mtcars)
library(superheat)
superheat(mtcars, scale = TRUE)
```

## 6.3. Scatterplot Matrix

```{r eval=FALSE}
install.packages("GGally")
```
```{r}
library(GGally)

# prepare data
data(msleep, package="ggplot2")
library(dplyr)
df <- msleep %>% 
  mutate(log_brainwt = log(brainwt),
         log_bodywt = log(bodywt)) %>%
  select(log_brainwt, log_bodywt, sleep_total, sleep_rem)
 

# create a scatterplot matrix
ggpairs(df)
```

## 6.4. Wordcloud

```{r eval=FALSE}
# install packages for text mining
install.packages(c("tm", "SnowballC", "wordcloud", "RColorBrewer", "RCurl", "XML", "Rcpp"))
```
```{r}
source('http://www.sthda.com/upload/rquery_wordcloud.r')
filePath <- "http://www.sthda.com/sthda/RDoc/example-files/martin-luther-king-i-have-a-dream-speech.txt"
res<-rquery.wordcloud(filePath, type ="file", lang = "english")
```


<p style="text-align:right;">Arranged by: Aditya Wisnugraha Sugiyarto S.Si.</p>